【裁判字號】    94,重上,45
【裁判日期】    950530
【裁判案由】    拆屋還地等
【裁判全文】
臺灣高等法院民事判決                  94年度重上字第45號
上  訴  人  丙○○
訴訟代理人  馮欣伯律師
            許巍騰律師
            李怡卿律師
被 上訴 人  丁  ○
            甲○○（原名高增順）
共      同
訴訟代理人  張玉希律師
被 上訴 人  敦泰建設企業有限公司
法定代理人  乙○○
上列當事人間請求拆屋還地等事件，上訴人對於中華民國93年12
月20日台灣台北地方法院93年度重訴字第453號第一審判決提起
上訴，經本院於95年5月17日言詞辯論終結，判決如下：
    主  文
上訴駁回。
第二審訴訟費用由上訴人負擔。
    事實及理由
一、被上訴人敦泰建設企業有限公司（下稱敦泰公司）經合法通
    知，無正當理由，未於言詞辯論期日到場，核無民事訴訟法
    第三百八十六條各款所列之情事，爰依上訴人聲請此部分由
    其一造辯論而判決。
二、上訴人主張：上訴人於民國62年5月12日與被上訴人敦泰公
    司相互出具承諾書，約定由上訴人提供其所有坐落台北市○
    ○區○○段2小段688地號中如附圖黃色部分所示之土地（面
    積115.10平方公尺，下稱系爭土地），由被上訴人敦泰公司
    建造門牌號碼為台北市○○區○○街32巷24號四層樓磚造房
    屋（下稱系爭建物），並約定上訴人分得40%、被上訴人敦
    泰公司分得60%，且於建造之始，即以前開比例向建築主管
    機關申請登記為起造人。另被上訴人丁○、甲○○則分別與
    被上訴人敦泰公司訂立敦泰景美公寓委建契約，約定由被上
    訴人敦泰公司代購土地建造系爭建物，並由被上訴人丁○及
    甲○○分別取得系爭建物之4樓及2樓所有權。詎被上訴人敦
    泰公司於62年間領得台北市政府工務局建築執照後，於63
    年間即因故停工（已完成約95%），嗣由被上訴人敦泰公司
    之承包商續建完工，被上訴人丁○及甲○○乃於65年間分別
    遷入系爭建物之四樓及二樓，惟被上訴人敦泰公司未將系爭
    建物坐落基地持分所有權移轉登記與被上訴人丁○及甲○○
    ，是被上訴人敦泰公司、丁○及甲○○雖分別原始取得系爭
    建物二樓、三樓、四樓及二樓之所有權，然渠等仍屬無權占
    有上訴人所有之系爭土地，上訴人自得依民法七百六十七條
    規定請求渠等共同拆除系爭建物並返還系爭土地予上訴人，
    及依土地法第一百零五條準用第九十七條規定，請求渠等給
    付自79年4月7日起至93年4月6日止，每年按系爭土地公告現
    值5%計算之不當得利。至於上訴人於69年8月14日對被上訴
    人丁○、甲○○起訴請求返還系爭土地，係依解除與被上訴
    人敦泰公司間之合建契約而請求，而本案請求係基於所有權
    而請求，兩者非基於同一之法律關係，故本案請求並未為最
    高法院76年度台上字第529號確定判決之既判力所及等語。
    並聲明：（一）被上訴人敦泰公司應將系爭建物之一、三樓
    部分拆除，並將系爭土地返還上訴人。（二）被上訴人丁○
    應將系爭建物之四樓部分拆除，並將系爭土地返還上訴人。
    （三）被上訴人甲○○應將系爭建物之二樓部分拆除，並將
    系爭土地返還上訴人。（四）被上訴人敦泰公司、丁○及甲
    ○○就前三項給付義務應共同履行。（五）被上訴人敦泰公
    司應給付上訴人新台幣（下同）四百零三萬三千四百四十九
    元，被上訴人丁○及甲○○各應給付上訴人二百零一萬六千
    七百二十四元五角，及均自起訴狀繕本送達之翌日起至清償
    日止，按年息5%計算之利息。（六）願供擔保請准宣告假執
    行。原審為上訴人全部敗訴判決，其不服提起上訴，求為廢
    棄原判決，改判如上聲明所示之判決。
三、被上訴人敦泰公司自認其並未付錢給上訴人，不應使用系爭
    土地，同意上訴人之請求等語。被上訴人丁○、甲○○則以
    ：（一）上訴人已於69年8月14日對被上訴人等二人就同一
    法律關係為同一之請求，並經最高法院76年度台上字第529
    號判決上訴人敗訴確定在案，是本件上訴人顯係對於曾經確
    定判決之訴訟標的更行起訴，其訴不合法。又被上訴人敦泰
    公司之法定代理人乙○○係上訴人之夫，就本件訴訟實與被
    上訴人敦泰公司有利害衝突，事實上已不能代理被上訴人敦
    泰公司，應類推適用公司法第一百七十八條之規定，不得代
    理被上訴人敦泰公司行使職權。（二）系爭建物一、三樓係
    上訴人基於合建契約所取得之建物，並非屬被上訴人敦泰公
    司所有，該合建契約有效存在，經上開最高法院確定判決所
    認定；系爭建物二、四樓則分別為被上訴人丁○、甲○○所
    有，且被上訴人丁○、甲○○因與被上訴人敦泰公司訂立委
    建契約而占有系爭土地乃有權占有，被上訴人並不因土地所
    有權移轉登記請求權罹於15年消滅時效而就系爭土地成為無
    權占有，上訴人濫用其土地所有權而要求拆除系爭建物，以
    損害被上訴人丁○、甲○○為主要目的，自屬權利濫用。至
    於被上訴人丁○、甲○○既非無權占有系爭土地，即無獲得
    相當於基地租金之不當得利可言，故上訴人所為之不當得利
    請求，自屬無據。縱認上訴人得請求土地被占有之租金之損
    失或不當得利，則其請求權時效分別僅有5年或2年，超過之
    部分之請求則皆罹於時效，依法不得請求，另上訴人以土地
    公告現值為其租金損失之計算基準，與土地法第一百零五條
    準用第九十七條第一項規定不符。況公告現值須定期調整，
    並非固定，上訴人僅以93年之公告現值為計算標準，亦屬無
    據等語，資為抗辯。並於本院聲明駁回上訴人之上訴。
四、兩造不爭執之事實：
    上訴人主張其於62年5月12日與被上訴人敦泰公司相互出具
    承諾書，約定由上訴人提供其所有坐落台北市○○區○○段
    2小段688地號中如附圖黃色部分所示之土地予被上訴人敦泰
    公司建造門牌號碼為台北市○○區○○街32巷24號4層樓磚
    造房屋，並約定上訴人分得40%、被上訴人敦泰公司分得60%
    ，且於建造之始，即以前開比例向建築主管機關申請登記為
    起造人。另被上訴人丁○、甲○○則分別與被上訴人敦泰公
    司訂立敦泰景美公寓委建契約，約定由被上訴人敦泰公司代
    購土地建造系爭建物，並由被上訴人丁○及甲○○分別取得
    系爭建物之四樓及二樓所有權。詎被上訴人敦泰公司於62年
    間領得台北市政府工務局建築執照後，於63年間即因故停工
    （已完成約95%），嗣由被上訴人敦泰公司之承包商續建完
    工，被上訴人丁○及甲○○乃於65年間分別遷入系爭建物之
    四樓及二樓，惟被上訴人敦泰公司未將系爭建物坐落基地持
    分所有權移轉登記與被上訴人丁○及甲○○之事實，有土地
    登記謄本、台北市政府工務局建築執照、民事判決等件為證
    ，核屬相符，且為兩造所不爭執，自堪信為真實。
五、上訴人主張被上訴人敦泰公司、丁○及甲○○雖分別原始取
    得系爭建物一樓、三樓、四樓及二樓之所有權，然渠等無權
    占有上訴人所有之系爭土地，應共同拆除系爭建物並返還系
    爭土地予上訴人，並應給付自79年4月7日起至93年4月6日止
    ，每年按系爭土地公告現值5%計算之不當得利云云。惟此為
    被上訴人丁○、甲○○所否認，並以前揭情詞置辯，則本案
    所應審究者為：（一）被上訴人敦泰公司法定代理人乙○○
    就本件訴訟是否得代理？其自認法律效果為何（二）本件是
    否為最高法院76年台上字第529號判決既判力所及？（三）
    上訴人請求本件拆屋還地有是否有理由？（四）上訴人請求
    不當得利是否有理由？茲分述如下。
六、被上訴人丁○、甲○○抗辯上訴人與被上訴人敦泰公司法定
    代理人乙○○為夫妻，乙○○就本件訴訟具有利害衝突，應
    類推適用公司法第一百七十八條，不得代理敦泰公司云云。
    被上訴人敦泰公司之法定代理人乙○○雖自承其與上訴人確
    為夫妻（見原九十三年十一月三十日言詞辯論筆錄），惟公
    司法僅就公司與董事間之訴訟，規定應由監察人或股東會另
    選之人代表公司，此外別無應由法定代理人以外之人代表公
    司進行訴訟之規定，是以乙○○就本件訴訟依法並無不得代
    表被上訴人敦泰公司為訴訟之情況。至於公司法第一百七十
    八條係規定，股東於股東會行使表決權時，就其自身有利害
    關係之事項，不得參與或代理其他股東為表決，此係股東表
    決權之限制，並非法定代理人權限之限制，目的在於防止股
    東會因個別股東私利而形成不利公司之決議，並非在防止法
    定代理人為謀私利對外濫權而危害公司，是以其規範目的、
    規範對象均與本件之狀況迥異，並無類推適用之同一法律上
    理由。況且，公司法第一百七十八條僅在限制個別股東表決
    權，自未就公司法定代理人部分另設規定，若遽予類推適用
    ，限制原法定代理人之代表權，則究應由何人代表公司進行
    本件訴訟，亦無所據。是以被上訴人丁○、甲○○抗辯應類
    推適用公司法第一百七十八條，不得由乙○○代理被上訴人
    敦泰公司云云，要無可採。至於乙○○若基於私利而危害被
    上訴人敦泰公司之利益，應由被上訴人敦泰公司之股東另循
    其他途徑追究其責任；若被上訴人敦泰公司與其他被上訴人
    利害相反，因而為不利於其他被上訴人之陳述，則應依民事
    訴訟法有關共同訴訟之規定處理，非可由法院以此等事由逕
    行限制其代表權。
七、按當事人自認之標的，僅限於事實，不及於法律評價及適用
    （民事訴訟法第二百七十九條、第二百八十條參照）。被上
    訴人敦泰公司所自認未付錢給上訴人部分，係屬事實，固得
    為自認之標的，然被上訴人敦泰公司得否使用系爭土地，則
    屬法律評價，並非被上訴人敦泰公司得自認之事項，仍應由
    法院就本案事實為法律上之評價，不得僅以被上訴人敦泰公
    司前開陳述而逕認其為無權占用。再者，本件並非必要共同
    訴訟，依民事訴訟法第五十五條之規定，共同訴訟人中任一
    人之行為，除別有規定外，其利害不及於其他共同訴訟人，
    是以被上訴人敦泰公司之自認，其利害原則上不及於其他被
    上訴人。
八、上訴人曾於六十九年八月十四日對被上訴人敦泰公司、丁○
    、甲○○起訴，請求被上訴人將坐落系爭土地上之系爭建物
    拆除，並自起訴狀繕本送達翌日起至遷讓返還土地之日止按
    月各給付五千一百六十元之不當得利，經原法院六十九年度
    訴字第一六八○二號判決上訴人敗訴，迭經上訴、發回更審
    後，終經最高法院七十六年度台上字第五二九號判決駁回上
    訴人之上訴而確定（以下簡稱前案），其中上訴人對被上訴
    人敦泰公司請求拆屋還地部分，業已勝訴確定，上訴人對被
    上訴人丁○、甲○○請求拆屋還地，以及對被上訴人敦泰公
    司、丁○、甲○○請求不當得利部分則均敗訴確定（原法院
    六十九年訴字第一六八○二號係上訴人全部敗訴之判決，本
    院七十二年重上更（三）字第三三號判決廢棄第一審就拆屋
    還地部分所為原告敗訴之判決，改判上訴人請求被上訴人敦
    泰公司、丁○、甲○○拆屋還地勝訴後，被上訴人敦泰公司
    並未上訴而告確定，其餘被上訴人均上訴，嗣經最高法院多
    次發回更審，本院七十五年重上更（七）字第八八號判決上
    訴人敗訴，並經最高法院七十六年台上字第五二九號駁回上
    訴確定）。經原審依職權調閱前案卷宗全卷，該案卷已逾保
    存年限而銷毀，此有原法院文卷銷毀清冊影本附卷可考（外
    放），惟依歷審判決影本及被上訴人所提出之上訴人起訴狀
    影本可知，上訴人於前案中係主張解除伊與被上訴人敦泰公
    司間之合建契約，請求被上訴人拆屋還地，範圍即為本件系
    爭土地，惟上訴人於前案中請求不當得利之金額僅為被上訴
    人每月各五千一百六十元（即每年六萬一千九百二十元），
    於本件中請求不當得利金額則為被上訴人丁○、甲○○每年
    各十三萬四千四百四十八點三元（計算式：0000000.5÷15
    ＝134448.3），被上訴人敦泰公司每年二十六萬八千八百九
    十六點六元（計算式：0000000÷15＝268896.6），至於不
    當得利之計算期間，當時之起訴狀係記載「起訴狀繕本送達
    翌日起至遷讓返還之日止按月給付五千一百六十元之不當得
    利」（見原審卷第54頁起訴狀影本），因前案卷宗業已銷毀
    ，無從查知起訴狀繕本送達日期，然原法院六十九年度訴字
    第一六八○二號判決日期為六十九年十月二十四日，可知前
    案起訴狀繕本送達日期必在該日以前；又前案最後事實審（
    本院七十五年度重上更（七）字第八八號）言詞辯論終結日
    亦無從查知，惟本院七十五年度重上更（七）字第八八號判
    決日期為七十五年十二月十五日，故最後事實審言詞辯論終
    結日必在該日以前。從而，上訴人本件起訴應受前案既判力
    拘束之範圍為：
１、拆屋還地部分：
    上訴人雖陳稱伊於前案中主張拆屋還地之依據係依解除合建
    契約而請求，本案係本於所有權而請求，並非同一法律關係
    云云，然查，上訴人於前案中請求被上訴人敦泰公司拆屋還
    地部分，固係本於解除契約後之回復原狀請求權，然請求被
    上訴人丁○、甲○○拆屋還地部分，則係以上訴人與被上訴
    人敦泰公司間之合建契約業經解除，被上訴人丁○、甲○○
    即屬無權占有，本於系爭土地所有權為請求，此有上訴人前
    案起訴狀在卷可參，是以：
(１)上訴人請求被上訴人敦泰公司拆屋還地部分：與前案訴訟標
    的不同，並非前案既判力所及，本件起訴不生違背前案既判
    力問題。
(２)上訴人請求被上訴人丁○、甲○○拆屋還地部分：與前案訴
    訟標的相同，為前案既判力所及，於前案事實審言詞辯論終
    結前所得主張之所有攻擊防禦方法均受遮斷，法院亦不得為
    相異之認定。惟上訴人主張被上訴人繼續無權占用迄今，所
    主張自前案事實審言詞辯論終結後之無權占有情事則非前案
    既判力所及，上訴人本於所有權再行起訴，並無一事不再理
    之問題，是以就上訴人訴之聲明第二、三項仍應實體審理，
    不得逕行駁回，惟於前案既判力所及範圍內應受其拘束。
２、不當得利部分：
    上訴人於前案與本件中均係依不當得利之法律關係為請求，
    本案請求之數額較前案為高，然期間則完全為前案判決所涵
    蓋（上訴人於前案係請求至遷讓返還日止之不當得利），是
    以於前案訴之聲明金額範圍內，法院應受前案既判力拘束，
    不得重行審理，上訴人就此部分違背民事訴訟法第二百四十
    九條第一項第七款之規定，應予駁回；惟超過前案訴之聲明
    金額部分，則不受前案既判力拘束，法院仍應實體審理。
九、茲就上訴人之請求分述如下：
（一）拆屋還地部分：
１、被上訴人丁○、甲○○部分：
    按依民法第七百六十七條請求返還所有物，須以占有人係無
    權占有為要件。上訴人為系爭土地所有權人，惟就系爭土地
    之合建事宜曾與被上訴人敦泰公司訂有合建契約，系爭房屋
    則基於該合建契約而興建，此為上訴人所自承。上訴人於前
    案中以該合建契約業經解除為由，本於所有權請求被上訴人
    丁○、甲○○拆屋還地，惟前案認定合建房屋已全部完成，
    且解除契約將造成社會經濟重大損害，故上訴人不得主張解
    除合建契約，被上訴人丁○、甲○○復本於其與被上訴人敦
    泰公司間之買賣契約而占有系爭房屋，就系爭土地即非無權
    占有，因而判決上訴人敗訴確定。易言之，被上訴人丁○、
    甲○○就系爭土地，於前案事實審言詞辯論終結前係屬有權
    占有一節，為前案既判力所及，本院不得為相反之認定。而
    上訴人於本件訴訟仍僅執伊為系爭土地所有權人一節主張被
    上訴人丁○、甲○○係無權占有系爭土地，並未另行舉證證
    明於前案事實審言詞辯論終結後，被上訴人丁○、甲○○占
    有系爭土地之權源（即上訴人與被上訴人敦泰公司間之合建
    契約，以及被上訴人丁○、甲○○與被上訴人敦泰公司間之
    買賣契約）有何變更，或有何其他情事使被上訴人丁○、甲
    ○○喪失占有系爭土地之權源。從而，上訴人依民法第七百
    六十七條請求被上訴人丁○、甲○○分別拆除系爭建物四樓
    、二樓，返還系爭土地，即屬無據，不應准許。
２、被上訴人敦泰公司部分：
    上訴人起訴請求被上訴人敦泰公司拆除系爭建物一、三樓部
    分，業經前案判決勝訴確定，是以上訴人就訴之聲明第一項
    部分，業已獲有確定之勝訴判決，即無再起訴請求法院為相
    同內容之判決之必要，顯然欠缺權利保護必要之要件，自不
    應准許。
３、上訴人請求被上訴人丁○、甲○○拆除系爭建物四樓、二樓
    ，既不應准許，則上訴人訴之聲明第四項請求被上訴人丁○
    、甲○○與被上訴人敦泰公司共同履行拆除系爭建物之義務
    ，亦無理由，不應准許。
（二）不當得利部分：
１、被上訴人敦泰公司部分：
    前案中上訴人請求被上訴人敦泰公司給付按月以五千一百六
    十元計算之不當得利部分，業經原法院六十九年度訴字第一
    六八○二號判決以解除契約違反民法第四百九十五條，且屬
    權利濫用，故解除合建契約不合法為由判決敗訴，該部分嗣
    後確定，已如前述，是以被上訴人敦泰公司於前案第一審言
    詞辯論終結前就系爭土地並無不當得利一節，本院不得為相
    異之認定。雖本院七十二年重上更（三）字第三三號判決認
    為上訴人並非權利濫用，解除合建契約合法而准許上訴人拆
    屋還地之請求，然僅係就上訴人先前所為解除合建契約之意
    思表示是否合法一節為與前案第一審不同之評價，並非有何
    新事實發生或新攻擊防禦方法之提出而獲勝訴判決，且此係
    針對拆屋還地之訴訟標的所為判決，與不當得利之訴訟標的
    不同，況於其餘被上訴人上訴後，最高法院多次發回更審，
    本院七十五年重上更（七）字第八八號判決業已認為合建業
    已完成，無從解除，上訴人解除合建契約屬權利濫用，判決
    上訴人敗訴，並經最高法院七十六年台上字第五二九號駁回
    上訴確定。就合建契約業經解除此一攻擊防禦方法，上訴人
    於前案第一審即已提出並經敗訴確定，上訴人於本件中已不
    得再行主張。被上訴人敦泰公司使用系爭土地之情況於前案
    第一審言詞辯論終結後並無任何改變，上訴人於本件中復未
    另行提出其他證據證明於前案第一審言詞辯論終結後，另有
    何其他情事可認被上訴人敦泰公司占有使用系爭土地確有不
    當得利之情事，自無從認為被上訴人敦泰公司受有不當得利
    。從而，上訴人主張被告敦泰公司占有系爭土地受有不當得
    利，請求返還自七十九年四月七日起至九十三年四月六日止
    之不當得利共四百零三萬三千四百四十九元，除其中九十二
    萬八千八百元（即每年六萬一千九百二十元，計算十五年，
    共計九十二萬八千八百元）屬前案既判力所及，起訴不合法
    ，應予駁回外，其餘部分亦無理由，亦應予駁回。
２、被上訴人丁○、甲○○部分：
    前案中上訴人請求被上訴人丁○、甲○○各給付按月以五千
    一百六十元計算之不當得利部分，業經原法院六十九年度訴
    字第一六八○二號判決以解除契約違反民法第四百九十五條
    ，且屬權利濫用，故解除合建契約不合法為由判決敗訴，嗣
    經確定；而上訴人請求被上訴人丁○、甲○○拆屋還地部分
    ，經最高法院多次發回更審，本院七十五年重上更（七）字
    第八八號判決仍認為合建業已完成，無從解除，上訴人解除
    合建契約屬權利濫用，判決上訴人敗訴，並經最高法院七十
    六年台上字第五二九號駁回上訴確定，是以被上訴人丁○、
    甲○○於前案第一審言詞辯論終結前並無不當得利之情事，
    為前案既判力範圍，本院不得為相異認定。就合建契約業經
    解除此一攻擊防禦方法，上訴人於前案第一審即已提出並經
    敗訴確定，上訴人於本件中已不得再行主張。被上訴人丁○
    、甲○○使用系爭土地之權源（即上訴人與被上訴人敦泰公
    司間之合建契約，以及被上訴人丁○、甲○○與被上訴人敦
    泰公司間之買賣契約）於前案第一審言詞辯論終結後並無任
    何改變，上訴人於本件中復未另行提出其他證據證明於前案
    第一審言詞辯論終結後，另有何其他情事可認被上訴人丁○
    、甲○○占有使用系爭土地確有不當得利之情事，自無從認
    為被上訴人丁○、甲○○受有不當得利。從而，上訴人主張
    被上訴人丁○、甲○○占有系爭土地受有不當得利，請求返
    還自七十九年四月七日起至九十三年四月六日止之不當得利
    各二百零一萬六千七百二十四元五角元，除其中各九十二萬
    八千八百元（即每年六萬一千九百二十元，計算十五年，共
    計九十二萬八千八百元）屬前案既判力所及，起訴不合法，
    應予駁回外，其餘部分亦無理由，亦應予駁回。
十、綜上所述，上訴人本於所有權及不當得利之法律關係，請求
    判決如其聲明所示，均屬無據，不應准許。原審為其敗訴之
    判決，及駁回其假執行之聲請，並無不合。上訴意旨指摘原
    判決不當，求予廢棄改判，為無理由，應予駁回。
十一、兩造其餘主張及所提證據，核不影響本判決結果，茲不予
      一一贅述，附此敘明。
十二、結論：本件上訴為無理由，爰依法判決如主文。
中    華    民    國    95    年     5    月    30    日
                  民事第十二庭審判長法  官  張宗權
                                    法  官  蕭艿菁
                                    法  官  陳忠行
正本係照原本作成。
如不服本判決，應於收受送達後20日內向本院提出上訴書狀，其
未表明上訴理由者，應於提出上訴後20日內向本院補提理由書狀
（均須按他造當事人之人數附繕本）上訴時應提出委任律師或具
有律師資格之人之委任狀；委任有律師資格者，另應附具律師資
格證書及釋明委任人與受任人有民事訴訟法第466條之一第一項
但書或第二項（詳附註）所定關係之釋明文書影本。
中    華    民    國    95    年    6    月      1    日
                                    書記官  明祖星
附註：
民事訴訟法第四百六十六條之一（第一項、第二項）：
對於第二審判決上訴，上訴人應委任律師為訴訟代理人。但上訴
人或其他法定代理人具有律師資格者，不在此限。
上訴人之配偶、三親等內之血親、二親等內之姻親，或上訴人為
法人、中央或地方機關時，其所屬專任人員具有律師資格並經法
院認為適當者，亦得為第三審訴訟代理人。


司法院資訊處製作；財團法人民間司法改革基金會備份。
